【裁判字號】    89,上易,124
【裁判日期】    890222
【裁判案由】    詐欺
【裁判全文】
臺灣高等法院臺南分院刑事判決            八十九年度上易字第一二四號  Ａ
      上  訴  人  臺灣雲林地方法院檢察署檢察官
      被      告  乙  ○  ○
右上訴人因被告詐欺案件，不服臺灣雲林地方法院八十八年度易字第六三五號中華民
國八十八年十一月十九日第一審判決（起訴案號：臺灣雲林地方法院檢察署八十八年
度偵字第二九七七號），提起上訴，本院判決如左：
      主      文
上訴駁回。
      理      由
一、公訴意旨略以：被告乙○○曾於民國八十三年間因賭博罪，經台灣雲林地方法院
    判處有期徒刑四月，八十三年十月廿七日執行完畢。被告明知自己積欠債務新台
    幣（下同）數百萬元，早已周轉不良、無償還債務能力，竟意圖為自己不法之所
    有，於八十七年七月間起陸續向甲○○佯稱：需錢急用，進而向甲○○借款三十
    萬元、廿萬元不等，並交付分別以被告、林萬報、吳嘉茹為發票人，面額各二十
    萬元、五萬元、三十萬元之支票三張、被告開立之借據二張為借款擔保，嗣屆期
    均未兌現，共欠九十五萬元，亦未繳利息等，因認被告涉有刑法第三百三十九條
    第一項之詐欺取財罪嫌云云。
二、公訴人認被告有犯詐欺罪嫌，無非以告訴人之指訴，及有告訴人持有被告所交付
    金額計九十五萬元之借款憑據、支票附卷可憑為其論罪依據。
三、按犯罪事實，應依證據認定之，無證據不得推定其犯罪事實。次按不能證明被告
    犯罪者，應諭知無罪之判決，刑事訴訟法第一百五十四條、第三百零一條分別定
    有明文。而事實之認定，應憑證據，如未能發現相當證據，或證據不足以證明，
    自不能以推測或擬制之方法，為裁判基礎。次按刑法第三百三十九條第一項之詐
    欺罪，必須行為人自始基於不法所有之意圖，以詐術使人陷於錯誤而交付財物，
    始足當之，所謂以詐術使人交付，必須被詐欺人因其詐術而陷於錯誤，若其所用
    方法，不能認為詐術，亦不致使人陷於錯誤即不構成該罪，最高法院四十六年台
    上字第二六○號著有判例可資參照。至於民事債務當事人間未依債務本旨履行給
    付之情形，若非出於自始無意給付之詐欺行徑時，自不該當刑法第三百三十九條
    第一項詐欺罪之構成要件。且刑事被告依法不負自證無罪之義務，故於別無積極
    證據之情形下，自難以被告單純之債務不履行狀態，即推定被告自始具有不法所
    有之意圖而施行詐術，合先敘明。
四、訊據被告乙○○固坦白承認於前揭時地向告訴人借得五十五萬元，並交付前揭之
    支票三張以供擔保，且當時係因經濟困難才向告訴人借款之事實，惟堅決否認有
    何詐欺犯意，辯稱：伊僅向告訴人借得五十五萬元，非九十五萬元，又伊均係獨
    自向告訴人借款，且伊係因先前已積欠別人數百萬元，利息負擔重，才向告訴人
    借錢來還，但仍不夠還前債，並非有意詐欺等語。
五、經查：
（一）告訴人稱借款給被告共九十五萬元，並提出金額共計九十五萬元之支票三張及
      借據二張，惟借據四十萬元部分業為被告所否認，而告訴人復未能提出已交付
      該筆款項之證明，且告訴人自承被告曾有二次各借款三十萬元，第一次開支票
      ，第二次則書立借據，且於本院八十九年一月三十一日訊問中指訴：「第一次
      於八十七年十月十九日向我借三十萬元。」等語（見本院卷第三十三頁），參
      以借據上的日期即是付錢給被告之日期，如果屬實，借據上之日期，應在第一
      次以支票借款日期之後，而該借據上之日期係八十七年五月二十日，則依告訴
      人所指被告以支票借款三十萬元係在八十七年七月間，票載發票日為八十七年
      九月十九日（到期後再改為同年十二月十九日）。核告訴人所指二次借款之時
      間互有矛盾，且告訴人先後指述不一；何況如果被告積欠告訴人之借款達九十
      五萬元之多，何以告訴人向檢察官提出告訴狀告訴時，僅主張被告積欠五十五
      萬元，非九十五萬元，亦有違常情，是告訴人所指借款九十五萬元，關於超出
      五十五萬部分，是否屬實，已有可疑。
（二）告訴人一再指被告借款時，偕同一不詳姓名女子共同詐騙告訴人，但對於係由
      何人借錢？告訴人於告訴狀上係記載「‧‧‧八十七年七月間，被告乙○○帶
      同一位陌生女子至告訴人住處，稱該女子需錢急用，請告訴人先周轉新台幣（
      下同）三十萬元，該女子有參加其招集之三會互助會，錢借她沒問題，她（乙
      ○○）會負責，而且該女子有帶自己之支票云云。‧‧‧」，此有告訴狀於偵
      查卷第一頁背面可憑，然告訴人於聲請上訴狀卻稱：「‧‧‧惟當時告訴人並
      不知被告負債累累，而被告亦未告知其無資力之實情，反而加以隱瞞，更帶同
      一不詳姓名之女子到場，佯稱該女子甚為可憐，伊暫時調錢幫忙該女子云云，
      顯示她經濟不錯，尚有餘力幫助他人‧‧‧。」，亦有聲請上訴狀在本院卷第
      四頁背面可考。可見告訴人先後指訴矛盾，且被告亦否認曾偕同一不詳女子向
      告訴人借錢，而告訴人亦無法提出足以證明該女子第一次借款時確有到場之證
      據資料，以供本院查證。而發票人吳嘉茹之支票，係由吳嘉茹之母親吳呂盈慧
      借給被告使用，證人吳嘉茹、吳呂盈慧均未偕同被告向告訴人借錢等情，已據
      證人吳嘉茹、吳呂盈慧於原審結證屬實（見原審卷第六十五頁正、反面、第七
      十一頁正、反面），參以原審訊問時告訴人亦在場，告訴人亦未指稱為證人吳
      嘉茹、吳呂盈慧二人中之一人，是告訴人所陳被告夥同他人共同向告訴人借款
      之情形，尚難遽予採信，要難認被告向告訴人借款時有何施用詐術之行為。
（三）被告自小時候即與告訴人非常熟識，被告稱呼告訴人為「阿爸」，以父女相稱
      ，為告訴人所自承，是告訴人對被告以在菜市場賣菜維生，經濟狀況欠佳之情
      形，自有相當之了解；何況被告積欠巨額債務外，尚須負擔利息，經濟狀況窘
      迫下，向告訴人借錢還重利，亦為告訴人所是認，顯然告訴人明知對被告向其
      借款時，已陷於無資力之經濟窘境，則告訴人要無陷於錯誤而交付財物之可言
      。
（四）被告向告訴人借款而交付以其自己及林萬報、吳嘉茹之支票給甲○○時，渠三
      人之票信尚可，均尚未被列為拒絕往來戶，有台南區中小企業銀行北港分行及
      台南區中小企業銀行水林分行函覆之退票紀錄在原審卷第二十頁至第二十二頁
      、第二十六頁至第三十二頁可按，且觀被告跳票紀錄，被告跳票後，曾多次註
      銷，是被告仍有處理債務之誠意，其嗣後因無力處理債務，才遭公告為拒絕往
      來戶，可知被告尚無何為自己不法所有之意圖。
（五）綜上所述，被告向告訴人借款時，並無意圖為自己不法所有之意圖，復未施用
      何種詐術使告訴人陷於錯誤，其所為實與詐欺取財罪之構成要件有間，本件純
      屬被告與告訴人間關於借貸契約債務不履行之民事糾紛，雙方應循民事途逕尋
      求解決，此外，復查無其他積極證據足證被告有何詐欺犯行，揆諸前揭說明，
      本件既不能證明被告犯罪，自應依法為被告無罪之判決。
六、原審以不能證明被告犯罪，而為被告無罪之判決，於法並無不合。檢察官上訴意
    旨，認被告均以還舊債欠新債之方式處理債務，難謂無施用詐術，況一般借錢者
    ，均不欲令出借人知悉其債務狀況，否則更借不到錢財，是以借錢之際，縱為償
    舊債亦均輕描淡寫陳述，極力隱藏實情，此即，施用詐術使告訴人受騙誤以為被
    告仍有償債能力等為由，認被告有詐欺之犯行，指摘原判決不當云云。然查告訴
    人與被告已認識二、三十年，知悉被告之經濟情狀，且被告亦告知要償還重利，
    告訴人會答應借錢給被告，係基於二、三十年之情誼所致，被告並無施用任何詐
    術之可言，已詳如前所述，足見檢察官上訴，為無理由，應予駁回。
七、至臺灣雲林地方法院檢察署八十八年度偵字第五九八四號一案，認與本案有裁判
    上一罪之關係而移送併辦，然本件既經原審判決無罪，本院駁回檢察官之上訴，
    因此無裁判上一罪之可言，本院自不得一併加以審理，應退還檢察官另行偵辦，
    併此敘明。
據上論斷，應依刑事訴訟法第三百六十八條，判決如主文。
本案經檢察官吳忠賢到庭執行職務。
中    華    民    國      八十九      年      二      月      二十二    日
                                  臺灣高等法院臺南分院刑事第六庭
                                      審判長法官  林    金    村
                                            法官  顏    基    典
                                            法官  黃    壽    燕
右正本證明與原本無異。
不得上訴。
                                      法院書記官  李    梅  菊
中    華    民    國      八十九      年      二      月      二十三    日


司法院資訊處製作；財團法人民間司法改革基金會備份。
